臺灣高雄地方法院刑事判決　　　　　　　 96年度易字第648號
公　訴　人　臺灣高雄地方法院檢察署檢察官
被　　　告　乙○○
上列被告因傷害等案件，經檢察官提起公訴（95年度偵字第1984
8號），本院判決如下：
    主  文
乙○○共同傷害人之身體，處有期徒刑陸月，如易科罰金，以銀
元參佰元即新臺幣玖佰元折算壹日。
    事  實
一、乙○○因其友人甲○○（未據起訴）於民國94年7 月間，透
    過曾任職現代汽車股份有限公司業務員丁○○之介紹，購得
    車牌號碼5539-XA 自用小客車，並委由丁○○代辦該車之保
    險事宜。嗣於95年4 月間，甲○○駕駛該車發生車禍，無法
    獲得理賠，始發覺丁○○侵占其所交付之保險費，而心生不
    快，乃委託乙○○出面與丁○○約定於95年5 月28日凌晨0
    時30分許，在甲○○任職之「戰將遊戲場」（址設：高雄市
    楠梓區○○路298 號）談判。嗣於95年5 月28日凌晨0 時25
    分許，丁○○依約到達該處後，乙○○與甲○○及夥同4 名
    年籍不詳之男子，將丁○○帶入該處地下1 樓之包廂內，待
    丁○○入座後，乙○○、甲○○及該4 名男子共同基於傷害
    及使人行無義務之事之犯意聯絡，推由乙○○以：你家住在
    哪裡，你小孩讀哪裡，我都知道，我也去過你家，我有辦法
    不讓你住，並將你家賣掉，這件事情你沒有處理完畢，你就
    走不出去，你的家人也會有事等語，恐嚇丁○○，丁○○因
    而心生畏懼。隨後乙○○並以丁○○未妥善處理甲○○上開
    車輛保險事宜，導致保險理賠發生問題，要求丁○○拿出新
    台幣（下同）8 萬元解決，且推由該4 名男子分持煙灰缸或
    徒手毆打丁○○，共同以強暴之方式逼迫丁○○履行前開無
    義務之事，且致丁○○受有頭部外傷、左眼挫傷之傷害。丁○○被毆打後，迫於無奈答應於翌日中午前賠償8 萬元，並
    由戊○○擔保其履行後，乙○○等人始同意讓丁○○離去。
二、案經丁○○訴由高雄市政府警察局楠梓分局報請臺灣高雄地
    方法院檢察署檢察官偵查起訴。
    理  由
一、證據能力部分
  (一)按被告以外之人，於審判外之言詞或書面陳述，除法律有規
    定者外，不得作為證據；又被告以外之人（包括證人、鑑定
    人、告訴人、被害人及共同被告等）於檢察事務官、司法警
    察官或司法警察調查中所為之陳述，與審判中不符時，其先
    前之陳述具有較可信之特別情況，且為證明犯罪事實存否所
    必要者，得為證據，刑事訴訟法第159 條第1 項、第159 條
    之2 分別定有明文。是被告以外之人於司法警察（官）調查
    中所為之陳述，依刑事訴訟法第159 條第1 項規定，係屬傳
    聞證據，原則上無證據能力，惟如該陳述與審判中不符時，
    其先前之陳述具有較可信之特別情況，且為證明犯罪事實存
    否所必要者，依同法第159 條之2 規定（即刑事訴訟法第15
    9 條第1 項所指之「除法律有規定者外」），始例外認為有
    證據能力。如該陳述與審判中相符時，因該陳述並不符合刑
    事訴訟法第159 條之2 有關傳聞例外之規定，故不得作為認
    定本案犯罪事實有無之證據。此時，當以其於審判中之陳述
    作為證據。被告認證人丁○○於警詢中所為之陳述，並無證
    據能力，且因證人丁○○前開警詢中之陳述，核與審判中之
    陳述大致相符，是依前開說明，證人丁○○前開警詢中之陳
    述，並無傳聞證據例外之情形，應無證據能力，此時，當以
    證人丁○○審判中之陳述作為證據。
  (二)按證人、鑑定人依法應具結而未具結者，其證言或鑑定意見
    ，不得作為證據，刑事訴訟法第158 條之3 定有明文。告訴
    人僅係發動告訴權之地位，其陳述關於犯罪事實內容部分，
    即屬基於證人地位而為，依前開法律規定，自應依法具結，
    其證言始得採為證據。經查：偵查中檢察官於95年9 月20日
    、95年11月7 日，以告訴人身分傳訊丁○○，其陳述親身經
    歷之被害過程，本質上屬於證人，自應依法具結，檢察官未
    命丁○○於供前、供後具結，其上開偵查期日所為之陳述不
    得作為證據。
  (三)被告以外之人於偵查中向檢察官所為陳述，除顯有不可信之
    情況者外，得為證據，刑事訴訟法第159 條之1 第2 項定有
    明文。偵查中對被告以外之人所為之偵查筆錄，或被告以外
    之人向檢察官所提之書面陳述，性質上均屬傳聞證據。惟現
    階段刑事訴訟法規定檢察官代表國家偵查犯罪、實施公訴，
    依法其有訊問被告、證人及鑑定人之權，證人、鑑定人且須
    具結，而實務運作時，檢察官偵查中向被告以外之人所取得
    之陳述，原則上均能遵守法律規定，不致違法取供，其可信
    度極高。職是，被告以外之人前於偵查中已具結而為證述，
    除反對該項供述得具有證據能力之一方，已釋明「顯有不可
    信之情況」之理由外，不宜即遽指該證人於偵查中之陳述不
    具證據能力。本件證人丁○○於95年9 月6 日偵查中以證人
    身分具結後之陳述，並無證據證明有何顯不可信之情況，依
    前述說明，證人丁○○於上開偵查期日之證言自具有證據能
    力。
  (四)本判決所引用之其餘證據資料（詳後引證據），其中傳聞證
    據部分，縱無刑事訴訟法第159 條之1 至第159 條之4 或其
    他規定之傳聞證據例外情形，亦因檢察官、辯護人及被告或
    同意可作為證據使用，或未聲明異議，依刑事訴訟法第159
    條之5 第1 項、第2 項之規定，本院審酌該證據作成之情況
    ，認為適當，應得為證據。
二、訊據被告乙○○坦承於上開時、地與告訴人丁○○相約討論
    甲○○上開車輛保險理賠事宜，並達成告訴人應支付甲○○
    修車費及全險保費共計8 萬元，如告訴人不履行，將由戊○○代為賠償之協議等事實，然否認有何傷害及妨害自由犯行
    ，辯稱：上開協議係在和諧之氣氛下所達成，在場之4 、5
    名男子係告訴人之友人，其並未恐嚇告訴人，亦未授意上開
    男子毆打告訴人，或強迫告訴人需拿出8 萬元賠償等語。經
    查：
  (一)上開事實，業據證人即告訴人丁○○於本院審理時證訴綦詳
    （見本院卷第50至54頁），並有告訴人之健仁醫院診斷證明
    書、照片8 張可證（見警卷第11、20至23頁）。被告雖以前
    開情詞置辯，而證人甲○○亦於本院審理中證陳：本件是丁○○決定要在戰將遊戲場談事情，當晚其進入包廂，就看到
    不知係何人約來之4 、5 名男子坐在裡面，對談時雙方口氣
    很好，不知道丁○○為何會受傷等語（見本院卷第46至49頁
    ）；另證人戊○○亦於本院審理時證述：是丁○○向其借包
    廂，雙方在包廂談事情之氣氛很和諧，沒有看到有人毆打丁○○，不知道在場之4 、5 位男子係陪同何人前來等語（見
    本院卷第55至59頁）。惟本案在包廂之人，除被告、告訴人
    、證人甲○○、戊○○外，尚有4 名年籍不詳之男子在場，
    業經被告供承如前。倘若該4 名男子係陪同告訴人前往與被
    告談判，則扣除雙方之友人即證人戊○○不計外，屬被告方
    面之人馬僅有被告及女子甲○○2 人，屬告訴人方面之人馬
    共有男子5 名，在此雙方人馬懸殊、告訴人方面人多勢眾之
    情形下，告訴人豈會平白甘願答應支付甲○○8 萬元？況被
    告亦坦認：如告訴人不賠償8 萬元，將由證人戊○○負責賠
    償，經此約定後，告訴人始行離去等語。是倘若上開男子係
    陪同告訴人前往談判，既然告訴人已同意賠償，如告訴人執
    意離去，被告及甲○○亦無力阻攔，告訴人何需再由戊○○
    擔保後，始可離去？又證人戊○○係「戰將遊戲場」之主任
    ，證人甲○○為該遊戲場之經理，其2 人為同事，被告則在
    該遊藝場寄賣檳榔等情，業經證人戊○○於警詢及偵訊時、
    證人甲○○於偵訊時證述明確（見警卷第7 頁、偵卷第12
    、14、15頁），足見證人戊○○與被告及甲○○均因戰將遊
    戲場之地緣關係而交好，且利害關係一致，所證不無偏袒被
    告。證人戊○○固另證稱：其與告訴人為朋友關係，而與告
    訴人及被告之關係一樣好等語（見本院卷第57頁）。然證人
    戊○○既知被告、甲○○及告訴人等因保險理賠滋生糾紛，
    而須借用其任職之遊戲場包廂談論事情，衡諸常情，其當不
    樂見雙方因上開糾紛，而於其管理之遊戲場滋生事端，破壞
    其與雙方之情誼，甚或影響遊戲場營業；且證人戊○○既認
    識雙方，為兼顧其與雙方之情誼，使談判圓滿落幕，自不容
    不明人士進入包廂左右談判，或使談判更形複雜化，應會問
    明來者及過濾進入包廂之人。然證人戊○○既同意該4 、5
    名男子進入包廂，顯見證人戊○○對該男子之來歷已經知曉
    ，始放心讓其等進入包廂。同理，倘若被告及甲○○確見告
    訴人帶同數名身分不詳之男子於包廂內等候，而其人單勢孤
    ，理應問明告訴人，來者究係何人，有無在場之必要；或經
    綜衡情勢，確認其安全無虞後，始會進入包廂，豈可能於見
    到告訴人在包廂內，隨即進入，而自陷險境？再佐以證人戊○○證稱：丁○○借包廂時，上開男子不在丁○○身邊，亦
    未與丁○○一起離開，不知上開男子何時離開等語（見本院
    卷第59頁），倘若該4 名男子係陪同告訴人前來，為保告訴
    人安全無虞，該等男子自無不與告訴人相偕離去，以免告訴
    人遭受不測；證人戊○○為免該4 名男子在遊戲場滋生事端
    ，自會留意該4 名男子是否已離開。然依證人戊○○上開所
    證，該4 名男子既未與告訴人相偕離去，亦不知其等係何時
    離去，顯見證人戊○○就該4 名男子之來歷已然知曉，而毋
    庸多事費心該4 名男子當場之舉措，足認該4 名男子係陪同
    被告及甲○○參與談判，以狀其聲勢之人。被告所辯：該4
    名男子係告訴人友人，其不認識等語，顯與常情不符；證人
    甲○○證稱：不知上開男子係何人約來等語，證人戊○○證
    稱：不知上開男子陪同何前來等語，均係附和被告之詞，均
    不足採信。
  (二)另證人戊○○於本院審理時證稱：被告與丁○○在包廂談事
    情時，其並未全程在場，期間有離開包廂3 、4 分鐘，前往
    該遊戲場查看後，再返回包廂等語（見本院卷第56頁倒數第
    2 行以下、第58頁第6 行），是依證人戊○○上開證述，其
    並未於雙方談判全程在場，期間其曾離開包廂，至遊戲場查
    看數分鐘。佐以證人即告訴人丁○○所證：該4 、5 名男子
    毆打其約30秒至1 分鐘左右（見本院卷第53頁第14行），故
    告訴人於證人戊○○前去遊戲場查看時遭到毆打，亦非無可
    能。另證人甲○○固全程在場，然其係本件保險糾紛之當事
    人，並委託被告代為談判，而與被告利害關係一致，其所證
    難免偏頗，是尚難遽以證人戊○○及甲○○均證稱：未見告
    訴人被人毆打等語，即為被告有利之認定。又告訴人離開時
    ，確曾向證人戊○○表明其頭很痛，要去看醫生，且該4 名
    男子並未與告訴人一起離開等情，業據證人戊○○於本院審
    理時證述在卷（見本院卷第58頁第6 行、19行、第59頁第13
    行），可見告訴人離去時，曾向證人戊○○陳述身體狀況不
    佳，頭部疼痛需要就醫；且告訴人確實於當日即刻前往健仁
    醫院急診，經診斷為頭部外傷、左眼挫傷等情，亦有上開診
    斷證明書可參，而與證人戊○○證稱告訴人頭痛之部位相符
    ，是告訴人確實在包廂內遭人毆打，亦堪認定。告訴人離開
    遊戲場時，受有上開傷害之事實，亦可佐證該4 名男子確係
    被告之人馬，否則豈有告訴人之人馬毆打自家人，或坐視他
    人毆打告訴人之情事？
  (三)上開4 男子係陪同被告及證人甲○○與告訴人談判及毆打告
    訴人之人，業經認定如前，顯見被告及證人甲○○事前即已
    謀議糾眾談判，並欲藉此情勢儘速達成迫使告訴人答應其請
    求之目的。乃於雙方進入包廂後，由被告先發制人，假質問
    告訴人係如何保險之名，進而以上開言詞恐嚇告訴人，致使
    告訴人心生畏懼，亦應屬實，是被告上開所辯，無非卸責之
    詞，均不足採。
  (四)綜上，被告有在上開遊戲場之包廂以上開言語恐嚇告訴人，
    並授意4 、5 名男子毆打告訴人成傷及以強暴之方式逼迫告
    訴人履行前開無義務之事，均堪以認定；從而，本案事證明
    確，應依法論科。
三、查被告行為後，刑法業於94年2 月2 日經總統以華總一義字
    第09400014901 號令修正公布，並於95年7 月1 日施行，刑
    法施行法第1 條之1 亦於95年6 月14日經總統以華總一義字
    第09500085181 號令公布施行，參酌最高法院95年5 月23日
    刑事庭第8 次會議決議，修正後刑法第2 條第1 項之規定，
    係規範行為後法律變更所生新舊法律比較適用之準據法，於
    修正後刑法施行後，應適用修正後刑法第2 條第1 項之規定
    ，為「從舊從輕」之比較。另於比較時應就罪刑有關之共犯
    、未遂犯、想像競合犯、牽連犯、連續犯、結合犯，以及累
    犯加重、自首減輕暨其他法定加減原因（如身分加減）與加
    減比例等一切情形，本於統一性及整體性原則，綜其全部罪
    刑之結果而為比較。本院審酌：
  (一)刑法第28條共犯修正施行前規定「2 人以上共同實施犯罪之
    行為者，皆為正犯」，修正施行後規定「2 人以上共同實行
    犯罪之行為者，皆為正犯」，修法後將完全未參與犯罪行為
    之實行之陰謀共同正犯及預備共同正犯刪除。而本案被告與
    證人甲○○（詳後述）及4 、5 名男子對於本案犯行均有犯
    意聯絡及行為分擔，不論依修正前之刑法第28條，或修正後
    之刑法第28條之規定，均構成共同正犯，對被告而言並無有
    利或不利之情形，應逕依修正後之刑法第28條，論以共同正
    犯。
  (二)修正後刑法第33條第5 款規定「罰金：新臺幣1 千元以上，
    以百元計算之。」與修正前刑法第33條第5 款規定「罰金：
    1 元以上。」不同，經比較新舊法結果，以被告行為時之舊
    法較為有利於被告。
  (三)刑法第55條牽連犯之規定，業於94年2 月2 日修正刪除，並
    於95年7 月1 日施行。是於新法修正施行後，被告之數犯罪
    行為，即須分論併罰。此刪除雖非犯罪構成要件之變更，但
    顯已影響行為人刑罰之法律效果，自屬法律有變更，依新法
    第2 條第1 項規定，比較新、舊法結果，仍應適用較有利於
    被告之行為時法律即舊法論以牽連犯。
  (四)經綜其全部罪刑之結果而為比較，以修正前刑法有利於被告
    等，應一體適用修正前刑法之規定。
  (五)又刑法施行法第1 條之1 之立法理由說明謂：「……考量新
    修正之刑法施行後，不再適用現行法規所定貨幣單位折算新
    臺幣條例，為使罰金數額趨於一致，避免衍生新舊法比較適
    用問題，以緩和實務適用法律之衝擊，於不變動罰金數額之
    前提下，爰為第2 項規定。」可知本條之規定，即在於避免
    就罰金之提高比較新舊法，且依本條規定，將罰金貨幣單位
    改為新臺幣，再予提高30倍，等於依罰金罰鍰提高標準條例
    第1 條前段提高10倍後，折算為新臺幣之金額，故實際上並
    無變更，而不在法律變更比較新舊法之列。按照法官除有特
    別規定外，應依現時有效法律裁判之原則，應逕行適用刑法
    施行法第1 條之1 第1 、2 項規定（臺灣高等法院暨所屬法
    院95年法律座談會刑事類提案第19號參照）。是依上開說明
    ，刑法第304 條、第277 條法定刑中罰金刑部分，應逕依刑
    法施刑法第1 條之1 規定，提高標準，附此敘明。
四、按妨害自由罪，並非以傷人為當然之手段，若行為人另具有
    傷害故意，且發生傷害結果，自應成立傷害罪名，如經合法
    告訴，即應負傷害罪責，而與妨害自由罪有方法結果之牽連
    關係，按修正前刑法第55條之規定從一重處斷（最高法院94
    年度臺上字第4781號判決意旨參照）。經查：被告於以強暴
    之方式逼迫告訴人拿出8 萬元和解使行無義務之事時，因告
    訴人未立即答應，被告乃授意4 名男子出手傷害告訴人，業
    經認定如前，是被告顯係另有傷害犯意。又刑法第305 條之
    恐嚇危害安全罪，係指單純以將來加害生命、身體、自由、
    名譽、財產之事，恐嚇他人致生危害於安全者而言，如對於
    他人之生命、身體等，以現實之強暴、脅迫手段加以危害要
    挾，使人行無義務之事或妨害人行使權利，即應構成刑法第
    304 條之強制罪，縱有恐嚇行為，亦僅屬犯強制罪之手段，
    無更論以恐嚇危害安全罪之餘地，本見被告係以言詞恐嚇之
    手段，達其使告訴人行無義務之事，自不另論以刑法第305
    條之恐嚇罪。是核被告所為，係犯刑法第277 條第1 項之傷
    害罪及同法第304 條第1 項之強制罪。次按共犯共同實施犯
    罪行為，在合同意思範圍內，相互利用他人之行為，以達其
    犯罪之目的，原不必每一階段均參與，只須分擔犯罪行為之
    一部，即應對於全部所發生之結果共同負責；又共同正犯之
    意思聯絡，不限於事前有所謀議，於行為當時，基於相互之
    認識，以共同犯罪之意思參與者，亦無礙於共同正犯之成立
    ，且其表示之方法，亦不以明示通謀為必要，即相互間有默
    示之合致，亦無不可（最高法院73年臺上字第2364號判例意
    旨、91年度臺上字第5849號判決意旨參照）。查證人甲○○
    係本件保險理賠糾紛之當事人，被告係受其委託與告訴人談
    判之人，上開4 名男子均係陪同被告與甲○○在場，且係出
    手毆打告訴人之人等情，業經認定如前。且證人甲○○上開
    汽車係在案發前1 個月左右發生車禍，於其申請理賠時，始
    發覺告訴人未依約投保全險，致其車損4 萬餘元無法理賠，
    且因肇事車輛停放路邊而遭竊取音響等物，受有損害4 萬元
    ，共計損害8 萬餘元，其為此心生不快；另告訴人因侵占甲○○交付之保險費8,357 元，而經本院判決有罪確定等情，
    除據證人甲○○證述在卷外（見本院卷第47至48頁），亦有
    本院95年度易字第2228號刑事判決、勝洲汽車實業有限公司
    委修單、瑞迪歐汽車專業音響出貨單各1 份可憑（見偵卷第
    44、44之1 頁、本院卷第70至73頁），可見證人甲○○因車
    損無法理賠，遍尋不著告訴人，而心生不滿，乃委請被告出
    面催討。而證人甲○○委託被告與告訴人談判時其全程在場
    ，且被告確有恐嚇、使告訴人行無義務之事，及授意4 名男
    子毆打告訴人等情，均經認定如前。矧證人甲○○於被告及
    該4 名男子為上開犯行時，竟未出言相勸、緩頰，或作勢阻
    擋毆打告訴人，而任令被告等為上開犯行，顯見證人甲○○
    夥同被告糾集4 名男子與告訴人相約談判，並基於相互之認
    識，容任由被告恐嚇告訴人，繼由該4 名男子毆打告訴人，
    嗣迫使告訴人同意拿出8 萬元賠償使行無義務之事，其等間
    應有共同犯罪之犯意聯絡及行為之分擔，均為共同正犯甚明
    。又被告所犯上開妨害自由、傷害2 罪間，有方法、結果之
    牽連關係，為牽連犯，應依廢止前刑法第55條後段規定從一
    重之傷害罪處斷。又本件係因告訴人侵占證人甲○○之保險
    費，使甲○○之車損未能理賠，而生糾紛，才導致被告與甲○○等人共同以強暴之方式逼迫告訴人答應賠償8 萬元等情
    ，有本院上開95年度易字第2228號刑事判決、勝洲汽車實業
    有限公司委修單、瑞迪歐汽車專業音響出貨單各1 份可參，
    堪認被告主觀上並無為自己或第三人不法之所有之意圖，尚
    不成立刑法第346 條恐嚇取財之罪，附此敘明。爰審酌被告
    不思以合法途徑索討債務，動輒以肢體及言語暴力逼迫告訴
    人妥協。而時下暴力討債之風猖獗，債務人在走投無路下，
    鋌而走險或自戕之悲劇時常見諸報端，被告竟以身試法，危
    害社會善良秩序非輕，犯後否認犯行，態度不佳；復考以本
    件導因於告訴人侵占保險金，所受傷勢尚屬非重，及被告犯
    罪動機、手段等一切情狀，量處如主文所示之刑。又被告等
    行為後，刑法第41條亦經修正，被告等於犯罪時之刑法第41
    條第1 項前段規定：「犯最重本刑為5 年以下有期徒刑以下
    之刑之罪，而受6 個月以下有期徒刑或拘役之宣告，因身體
    、教育、職業、家庭之關係或其他正當事由，執行顯有困難
    者，得以1 元以上3 元以下折算1 日，易科罰金。」又其行
    為時之易科罰金折算標準，修正前罰金罰鍰提高標準條例第
    2 條前段（現已刪除）規定，就其原定數額提高為100 倍折
    算1 日，則本案被告等行為時之易科罰金折算標準，應以銀
    元100 元、200 元、300 元折算1 日，經折算為新臺幣後，
    應以新臺幣300 元、600 元、900 元折算為1 日。惟95年7
    月1 日修正公布施行之刑法第41條第1 項前段則規定：「犯
    最重本刑為5 年以下有期徒刑以下之刑之罪，而受6 個月以
    下有期徒刑或拘役之宣告者，得以新臺幣1,000 元、2,000
    元或3,000 元折算1 日，易科罰金。」比較修正前後之易科
    罰金折算標準，以95年7 月1 日修正公布施行前之規定，較
    有利於被告等，則應依刑法第2 條第1 項前段，適用修正前
    刑法第41條第1 項前段規定，諭知易科罰金之折算標準。
據上論斷，應依刑事訴訟法第第299 條第1 項前段，刑法第2條
第1 項前段、第28條、第277 條第1 項、第304 條第1 項，修正
前刑法第第41條第1 項前段，廢止前刑法第55條後段，刑法施行
法第1 條之1 、廢止前罰金罰鍰提高標準條例第2 條，現行法規
所定貨幣單位折算新台幣條例第2 條判決如主文。
本案經檢察官丙○○到庭執行職務。
中　　華　　民　　國　　96　　年　　5 　　月　　30　　日
                  刑事第十三庭審判長法　官  方百正
                                    法  官  戴韻玲
                                    法  官  方錦源
以上正本證明與原本無異。
如不服本判決，應於判決送達後10日內，向本院提出上訴狀。
                                    書記官  鄧思辰
中　　華　　民　　國　　96　　年　　5 　　月　　30　　日
附錄論罪法條：
刑法第277條第1項
傷害人之身體或健康者，處 3 年以下有期徒刑、拘役或 1 千元
以下罰金。
刑法第304條第1項
以強暴、脅迫使人行無義務之事或妨害人行使權利者，處3 年以
下有期徒刑、拘役或300 元以下罰金。
